【裁判字號】    92,訴緝,3
【裁判日期】    920429
【裁判案由】    違反商業會計法等
【裁判全文】
臺灣士林地方法院刑事判決                            九十二年度訴緝字第三號
    聲  請  人  臺灣士林地方法院檢察署檢察官
    被      告  甲○○
右列被告因違反商業會計法等案件，經檢察官聲請簡易判決處刑 (九十年度偵緝字第
九六號），本院內湖簡易庭認本件不宜以簡易判決處刑，移請本院改依通常程序審理
，並判決如左：
    主  文
甲○○共同意圖為自己不法之所有，以詐術使人將本人之物交付，累犯，處有期徒刑
陸月，如易科罰金以參佰元折算壹日。
    理  由
一、甲○○曾於民國八十六年間，因妨害兵役治罪條例案件，經台灣台北地方法院判
    處有期徒刑三月，於八十六年十一月十四日易科罰金執行完畢，詎仍不知悔悟，
    明知其於八十六年全年間並未在設於台北市○○區○○路二段二二一號二樓中華
    佛手國際興業有限公司（以下簡稱：中華佛手公司）任職支薪，且資力不豐向銀
    行信用貸款不易，竟為幫助名為「沈健良」真實姓名年籍不詳之成年男子貸款，
    而與中華佛手公司之負責人亦即從事業務之人張運偉（業另案審結），及該名為
    「沈健良」真實姓名年籍不詳之成年男子，共同基於行使業務上登載不實文書及
    詐欺取財之犯意聯絡，於甲○○於八十七年十一月二十三日向遠東銀行汐止分行
    申辦消費者小額貸款時，由張運偉於扣繳單位為中華佛手公司，所得人為甲○○
    之其業務上文書「各類所得扣繳暨免扣繳憑單」上，虛偽登載甲○○八十六年一
    月至十二月全年在中華佛手公司薪資所得新台幣（下同）八十四萬九千一百八十
    八元，並將該扣繳憑單交付予甲○○，再由甲○○持至遠東銀行汐止分行而行使
    之，致遠東銀行汐止分行承辦放款人員陷於錯誤，誤認甲○○有信用貸款之能力
    而同意貸款四十萬元予甲○○，並撥款存入甲○○帳戶，甲○○隨即將之提領交
    予該名為「沈健良」真實姓名年籍不詳之成年男子，並自八十八年五月二十六日
    起即未按期繳息，且不知去向，足以生損害於遠東銀行汐止分行。
二、案經遠東銀行告訴台灣士林地方法院檢察署檢察官聲請簡易判決處刑，本院認不
    宜以簡易判決處刑，改依通常程序審理。
    理  由
一、訊據被告甲○○固不否認有與張運偉，及該名為「沈健良」真實姓名年籍不詳之
    成年男子共同商議貸款，並由張運偉交付「各類所得扣繳暨免扣繳憑單」予其向
    遠東銀行汐止分行貸款四十萬元之事實不諱，惟辯稱其確有在中華佛手公司任職
    且領薪水，只是沒有領到八十四萬九千一百八十八元那麼多薪資云云。經查，被
    告於八十六年間僅在有寬有限公司、捷運企業社、甄紀行三個營利事業單位分別
    有薪資所得一萬五千七百四十二元、五萬八千八百六十一元、十八萬五千三百十
    六元，有財政部台北市國稅局中正稽徵所九十年六月六日財北國稅中正徵字第九
    ０００七二三０號函檢附調卷明細表及扣繳憑單影本各一份在卷可稽（九十年度
    偵緝字第九六號卷第六四頁至第六七頁），且依中央健康保險局九十年二月二十
    二日健保承字第九０００二六九二號函稱甲○○（Ｚ000000000號）於
    八十六年十一月三日在捷運企業社加保，八十六年十二月二十四日轉出，目前未
    在保（偵緝卷第四十頁），均無被告於八十六年間任職於張運偉經營之中華佛手
    公司之資料；且被告於偵查中亦自承未曾在中華佛手公司任職，僅偶而義務性無
    支薪幫忙等語（見同上卷第二十八頁、第二十九頁）。雖張運偉於本院前案審理
    時曾提出有被告簽名之簽到簿，並辯稱該簽到簿可以證明被告確有到中華佛手公
    司上班云云（見本院九十一年度訴字第一五八號卷第十九頁至三十六頁），惟張
    運偉提出之簽到簿並無任何期日或公司名稱之登錄，已不足以認定為中華佛手公
    司之簽到簿，且被告於本院審理時亦自承該簽到簿是伊在銓可科技興業有限公司
    （以下簡稱：銓可公司）之簽到簿（見本院九十二年四月十八日審理筆錄），自
    難為有利於被告之認定。再證人即銓可公司負責人連世雄於本院前案審理時雖證
    稱八十六年間其在中華佛手公司兼差，被告當時亦在中華佛手公司上班，直至八
    十七年時被告始至銓可公司任職云云，惟被告於八十六年間並無在中華佛手公司
    上班之任何陳報薪資資料及健康保險資料，且被告自八十六年十二月二十四日起
    即無任何健保資料，已如前述，且證人連世雄於八十七年十一月二日所出具銓可
    公司之在職證明，係載明被告於銓可公司擔任業務部「襄理」，惟於本院前案審
    理時卻證稱被告在公司好像做業務，其在職證明職稱好像是「科長」云云（見本
    院九十一年度訴字第一五八號卷第四十六頁），是證人連世雄對於被告八十七年
    間在其公司擔任何職均語焉不詳，且其陳述與所出具之證明文件之職稱亦不符，
    更難信其知悉且詳記被告於八十六年間曾在中華佛手公司任職，其證言顯不足採
    信。再被告於八十六年間在有寬有限公司、捷運企業社、甄紀行三個營利事業單
    位分別有薪資所得一萬五千七百四十二元、五萬八千八百六十一元、十八萬五千
    三百十六元，全年所得僅二十五萬九千九百十九元，竟向遠東銀行汐止分行貸款
    四十萬元，其事後是否有能力償還貸款，實有可議。此外，復有中華佛手公司八
    十六年被告之各類所得扣繳暨免扣繳憑單、被告攤還收息記錄查詢、授信動用申
    請書、小額貸款契約書影本在卷可稽，被告所辯顯屬畏罪卸責之詞，不足採信，
    事證明確，被告犯行洵堪認定，應依法論科。
二、按商業會計法之商業會計憑證，分為原始憑證及記帳憑證，所謂原始憑證，係指
    證明事項之經過，而為造具記帳憑證所根據之憑證，而記帳憑證則係指證明處理
    會計事項人員之責任而為記帳所根據之憑證而言，此觀諸商業會計法第十五條之
    規定自明。惟所得稅扣繳義務人依所得稅法第八十九條第三項或同法第九十二條
    規定，填發免扣繳憑單或扣繳憑單，旨在使稅捐稽徵機關蒐集及掌握課稅資料，
    以利稅捐稽徵。就營利事業所得稅核課而言，依營利事業所得稅查核準則第七十
    一條第十一款規定，薪資支出之原始憑證，為收據或簽收之名冊，其由工會或合
    作社出具之收據，應另付工人之印領清冊，職工薪資如係送交銀行分別存入各該
    職工帳戶者，應以銀行蓋章證明存入之清單予以認定。則員工薪資扣繳暨免扣繳
    憑單，係證明全年度支付員工薪資及代為扣繳綜合所得稅之情形，為徵、繳雙方
    課徵與申報綜合所得稅之依據，其既非造具記帳憑證所根據之憑證，亦非證明處
    理會計事項人員之責任而為記帳所根據之憑證，自難認屬商業會計法第十五條第
    一款所規定之商業會計憑證，此為最高法院最近所持見解（最高法院九十一年度
    台上一八二八號、第二一三七號、第四一六一號、第六一三一號、第七四一一號
    判決亦同此意旨）。查張運偉係中華佛手公司之負責人，乃從事業務之人，其出
    具不實之「各類所得扣繳暨免扣繳憑單」予被告向銀行辦理貸款，足以生損害於
    遠東銀行汐止分行，核被告所為係犯刑法第二百十六條、第二百十五條之行使業
    務上文書登載不實罪及同法第三百三十九條第一項之詐欺取財罪。公訴人認被告
    係犯有商業會計法第七十一條第一款之以明知為不實之事項，而填製會計憑證之
    罪，依上述說明，尚有未洽，此部分起訴法條應予變更，附此敘明。被告與張運
    偉、及名為「沈健良」真實姓名年籍不詳之成年男子之間，互有犯意聯絡與行為
    分擔，為共同正犯。被告業務上文書登載不實後，復持以行使，其登載不實之低
    度行為，應為行使之高度行為吸收，不另論罪。被告所犯上開二罪有方法結果之
    牽連關係，應依刑法第五十五條規定，從一重依詐欺取財罪處斷。被告有事實欄
    所載論罪科刑執行情形，有刑案資料查註紀錄表一紙在卷可憑，其於有期徒刑執
    行完畢後，於五年內再犯本件之罪，為累犯，應依法加重其刑。再被告行為後，
    刑法第四十一條前段業已修正為「犯最重本刑為五年以下有期徒刑以下之刑之罪
    ，而受六個月以下有期徒刑或拘役之宣告，因身體、教育、職業、家庭之關係或
    其他正當事由，執行顯有困難者，得以一元以上三元以下折算一日，易科罰金。
    」並於九十年一月十日公布施行，同年一月十二日生效，是被告行為後法律已有
    變更，比較新舊法，因涉執行之事項，與罪刑輕重問題無關，並無有利或不利於
    被告之問題，依刑法第二條第一項前段之規定，應適用裁判時之新修正刑法第四
    十一條第一項，諭知易科罰金之折算標準。爰審酌被告有多次犯罪前科，素行本
    不佳，及其犯罪之動機、目的、手段、生活狀況、智識程度、犯罪所生之損害，
    及犯罪後尚未清償欠款，又飾詞圖辯，態度不佳等一切情狀，量處如主文所示之
    刑，並諭知易科罰金之折算標準，以示懲儆。至扣繳單位為中華佛手公司，所得
    人為甲○○之「各類所得扣繳暨免扣繳憑單」一紙，業據交付遠東銀行汐止分行
    作為貸款之用，屬銀行所有，爰不為沒收之諭知，亦附此敘明。
據上論斷，應依刑事訴訟法第四百五十二條、第二百九十九條第一項前段、第三百條
，刑法第二十八條、第二百十六條、第二百十五條、第三百三十九條第一項、第五十
五條、第四十七條、第四十一條第一項、第二條第一項前段，罰金罰鍰提高標準條例
第一條前段、第二條，判決如主文。
本案經檢察官劉異海到庭執行職務
中      華      民      國      九十二      年    四    月    二十九    日
                                    臺灣士林地方法院刑事第四庭
                                          法  官  謝  靜  恒
右正本證明與原本無異。
如不服本判決，應於判決送達後十日內，向本院提出上訴狀。
                                          書記官  林  慧  芬
中      華      民      國      九十二      年    五    月      五      日
附錄本判決論罪科刑依據之法條：
刑法第二百十六條
行使第二百十條至第二百十五條之文書者，依偽造、變造文書或登載不實事項或使登
載不實事項之規定處斷。
刑法第二百十五條
從事業務之人，明知為不實之事項，而登載於其業務上作成之文書，足以生損害於公
眾或他人者，處三年以下有期徒刑、拘役或五百元以下罰金。
刑法第三百三十九條笫一項
意圖為自己或第三人不法之所有，以詐術使人將本人或第三人之物交付者，處五年以
下有期徒刑、拘役或科或併科一千元以下罰金。


司法院資訊處製作；財團法人民間司法改革基金會備份。
